臺灣桃園地方法院民事判決
111年度簡上字第182號
上  訴  人  蕭功皓  
被  上訴人  林雅鈴  

上列當事人間請求返還借款事件，上訴人對於本院桃園簡易庭於
民國111年3月31日所為110年度桃簡字第1739號判決不服，提起
上訴，並為訴之變更，本院於民國111年11月1日言詞辯論終結，
判決如下：
    主      文
上訴人變更之訴駁回。
變更之訴訴訟費用由上訴人負擔。
    事實及理由
壹、程序方面：
ㄧ、按當事人於第二審為訴之變更或追加，非經他造同意，不得
    為之。但請求之基礎事實同一，不在此限，民事訴訟法第44
    6條第1項、第255條第1項但書第2款定有明文。上開規定，
    於簡易事件之第二審訴訟程序準用之，此觀同法第436條之1
    第3項規定自明。所謂請求之基礎事實同一，係指變更或追
    加之訴與原訴之主要爭點有其共通性，各請求利益之主張在
    社會生活上可認為同一或關連，就原訴之訴訟及證據資料，
    得期待於後訴之審理予以利用，俾先後之訴在同一程序得加
    以解決，且無害於他造當事人程序權之保障者而言（最高法
    院99年度台上字第1055號判決要旨參照）。查本件上訴人於
    原審主張其與被上訴人間成立消費借貸法律關係，借貸新臺
    幣（下同）22萬6,666元（下稱系爭款項）予被上訴人供工
    作室修繕、生日禮金及餐費之用，爰依消費借貸法律關係，
    請求被上訴人應返還系爭款項；嗣於本院簡易事件第二審訴
    訟程序，上訴人變更訴訟標的為民法第419條第2項、第179
    條，主張就系爭款項係與被上訴人間成立贈與，其於贈與後
    因經濟狀況發生重大變化，存有民法第418條所定事由，而
    向被上訴人為撤銷贈與，並依不當得利法律關係請求被上訴
    人返還系爭款項等語（見本院卷第91至95、111至114頁），
    被上訴人雖表不同意，惟核上訴人變更之訴與原訴，均係本
    於上訴人交付系爭款項予被上訴人之同一基礎事實，兩訴主
    張之爭點有其共通性，請求之利益可認為同一，且就原請求
    之證據資料，亦可於本院審理中加以利用，被上訴人就原訴
    訟資料所為之防禦及辯論均不受影響，無害於被上訴人程序
    權之保障，依前開規定及說明，自為法所許。
二、當事人在第二審為訴之變更，係撤回原訴而提起新訴，其在
　  第一審原訴已因訴之准許變更而消滅，第一審法院就原訴所
    為之判決，因此失其效力，第二審法院僅得就變更之新訴審
    判，不得就第一審判決之上訴更為裁判；民事訴訟法第447
    條第1項規定當事人除有第1款至第6款之情形外，不得於第
    二審提出新攻擊或防禦方法，係指當事人不得於第二審就原
    訴提出新攻擊防禦方法，倘係於第二審為訴之變更、追加，
    則其合法與否，應專依民事訴訟法第446條第1項規定斷之（
    最高法院71年度台上字第3746號、99年度台上字第1055號判
    決意旨參照）。本件上訴人於本院第二審程序所為訴之變更
    既為合法，已如前述，原訴可認為已因撤回而消滅訴訟繫屬
    ，亦即原審就原訴所為之裁判，因合法之訴之變更而當然失
    其效力，本院應專就變更後之新訴裁判，上訴人並就變更之
    訴提出攻擊方法，亦合於上開法律規定，合先敘明。
貳、實體部分：
一、上訴人變更之訴主張：兩造為社群網站「臉書」好友關係，
    其分別於民國109年7月14日、109年7月17日、109年7月19日
    轉帳20萬元、6,666元、2萬元，共計22萬6,666元至被上訴
    人指定帳戶，供被上訴人工作室修繕、生日禮金及餐費之用
    ，惟其於贈與後因財務狀況發生變化而向三家銀行申請個人
    信用貸款，迄今尚餘112萬1,811元未為清償，且上訴人母親
    於近期過世需支付喪葬費用，上訴人經濟狀況顯著發生變更
    ，如仍履行上開贈與契約，將致上訴人生計有重大影響。爰
    依民法第418條、第419條第2項、第179條之規定，拒絕贈與
    履行並請求被上訴人返還系爭款項等語。並聲明：被上訴人
    應給付上訴人22萬6,666元。
二、被上訴人則以：伊確實有收到系爭款項，但上訴人的生活狀
    況如何伊不清楚，且上訴人係於2年前將系爭款項贈與伊，
    不能因為上訴人現在生活發生狀況就要將系爭款項要回去等
    語為辯。並聲明：變更之訴駁回。　　
三、經查，上訴人確於109年7月14日、7月17日、7月19日轉帳20
    萬元、6,666元、2萬元至被上訴人指定帳戶，贈與被上訴人
    系爭款項供工作室修繕、生日禮金及餐費之用等事實，業據
    上訴人提出台新國際商業銀行交易往來明細、LINE對話紀錄
    截圖影本為據（見原審卷第10至13頁、27至36頁、本院卷第
    112頁），復為兩造所不爭執，堪信為真實。 　　
四、上訴人主張於贈與系爭款項後，因財務狀況發生變化而向三
    家銀行申請個人信用貸款，迄今尚餘112萬1,811元未為清償
    ，且上訴人母親於近期過世需支付喪葬費用，上訴人經濟狀
    況顯著發生變更，爰撤銷贈與並請求被上訴人返還系爭款項
    等節，則為被上訴人所否認，並以前詞置辯。經查： 
　㈠按贈與人於贈與約定後，其經濟狀況顯有變更，如因贈與致
    其生計有重大之影響，或妨礙其扶養義務之履行者，得拒絕
    贈與之履行，民法第418條定有明文。然行使此項抗辯權，
    須於贈與約定後，標的物未交付前為之，若標的物業已交付
    ，則贈與人即無此項抗辯權（最高法院87年度台上字第1549
    號判決意旨參照）。上訴人固主張其於贈與系爭款項予被上
    訴人後，其財力狀況於110年間發生變化，遂向三家銀行申
    請個人信用貸款，迄今尚餘112萬1,811元未為清償，並於本
    院審理期日提出帳戶網頁資料為證；然民法第418條之「窮
    困抗辯」乃贈與人與受贈人為贈與約定後，贈與人「於尚未
    履行贈與前」，因經濟狀況顯有變更，如因贈與致其生計有
    重大之影響，或妨礙其扶養義務之履行者，贈與人得對受贈
    人主張拒絕贈與履行之抗辯權。而本件上訴人既於109年7月
    間完成對被上訴人為系爭款項之交付，縱其於110年間財力
    發生變化，則因上訴人業已履行其贈與，於本件已無「窮困
    抗辯權」可資主張。
　㈡次按贈與物之權利未移轉前，贈與人得撤銷其贈與。其一部
    已移轉者，得就其未移轉之部分撤銷之；稱贈與附有負擔者
    ，如贈與人已為給付而受贈人不履行其負擔時，贈與人得請
    求受贈人履行其負擔，或撤銷贈與；受贈人對於贈與人，有
    左列情事之一者，贈與人得撤銷其贈與：一、對於贈與人、
    其配偶、直系血親、三親等內旁系血親或二親等內姻親，有
    故意侵害之行為，依刑法有處罰之明文者。二、對於贈與人
    有扶養義務而不履行者，民法第408條第1項、第412條第1項
    、第419條第1項分別有明文規定。經查，上訴人就兩造間所
    成立之贈與關係，並無前開各款法定撤銷贈與事由，業據上
    訴人自陳在卷（見本院卷第113頁），則上訴人在未有法定
    撤銷原因時，自不得任意撤銷贈與。至上訴人雖以民法第41
    8條主張撤銷贈與，惟該條文僅為抗辯權性質，已如前述，
    尚非贈與人得向受贈人撤銷贈與之法定事由，自無據此主張
    撤銷贈與，並請求被上訴人返還系爭款項。
  ㈢從而，本件上訴人前開主張顯係誤民法第418條「窮困抗辯權
    」為法定撤銷權事由，是其主張於法顯有未合，無可憑採。
五、綜上所述，上訴人變更之訴請求依民法第418條之規定撤銷
    贈與，並依同法第419條第2項、第179條不當得利法律關係
    請求被上訴人返還22萬6,666元，為無理由，應予駁回。
六、本件事證已臻明確，兩造其餘陳述及所提證據，經審酌後認
    與判決結果不生影響，爰不予逐一論列，附此敘明。
七、據上論結，本件變更之訴為無理由，依民事訴訟法第436條
    之1第3項、第78條，判決如主文。
中　　華　　民　　國　　111 　年　　11　　月　　22　　日
              民事第二庭  審判長法  官    陳振嘉
　　　　　　　　　　　　　　　　法  官    陳炫谷 
　　　　　　　　　　　　　　　　法  官    劉哲嘉
正本係照原本作成。
本判決不得上訴。　　　　　　　　　　　　　　　　
中　　華　　民　　國　　111 　年　　11　　月　　22　　日
                                書記官    鄧文琦